臺灣高等法院民事判決　　　　　　　　 99年度重上字第676號
上　訴　人　陳清源
訴訟代理人　游蕙菁律師
被　上訴人　呂學益
　　　　　　呂學樹
　　　　　　呂學來
共　　　同
訴訟代理人　廖大鵬律師
複　代理人　關維忠律師
上列當事人間因債務不履行損害賠償事件，上訴人對於中華民國
99年9月24日臺灣板橋地方法院99年度重訴字第19號第一審判決
提起上訴，本院於100年1月25日言詞辯論終結，判決如下：
  主  文
上訴駁回。
第二審訴訟費用由上訴人負擔。
  事實及理由
一、上訴人起訴主張：被上訴人之被繼承人呂理發於民國（下同
    ）69年6月19日與上訴人簽定不動產買賣契約書（下稱系爭
    買賣契約），由呂理發將其所有坐落臺北縣三峽鎮（現已改
    制為新北市三峽區，下同）大埔段二鬮小段（下稱同小段）
    128地號（地目：田，編定使用為山坡地保育區農牧用地，
    面積4,526平方公尺）其中約200坪之土地（實際面積以地政
    機關測量後計算），以每坪新臺幣（下同）4,200元之價格
    出賣予上訴人，具體買賣之土地範圍另於71年1月15日會同
    地政機關測量，共計為207坪即684.3平方公尺（下稱系爭土
    地），兩造另於上開不動產買賣契約書第4頁右上方註記：
    「民國71年2月22日付由71年1月15日地籍圖謄本為準共貳佰
    零柒坪正，尾款共計新台幣陸萬玖仟肆佰元正收到無誤，呂
    學樹」，並由呂理發之子即被上訴人呂學樹簽收。惟系爭土
    地因囿於當時之農業發展條例規定，無法分割及辦理所有權
    移轉登記，所以雙方另於契約書第3頁以附註方式載明：「
    1.本件買賣賣渡人呂理發之子呂學樹、呂學來、呂學益等參
    人同意將該地賣渡與甲方（即上訴人）。2.本件土地買賣受
    政府法令限制，若能分割、地目變更時，乙方（即呂理銘）
    應無條件提供有關證件及印章給與甲方辦理」，然前揭農業
    發展條例第22條有關禁止農地細分及移轉共有之限制，已於
    89年1月26日經立法機關刪除，雖修正後關於耕地分割仍受
    有最小面積之限制（農業發展條例第16條），但移轉為共有
    則不受限制，故系爭土地之出賣人及繼承人自應履行系爭買
    賣契約上之義務。詎呂理發於89年間去世後，繼承人即被上
    訴人呂學益、呂學樹、呂學來本應依繼承法律關係及系爭買
    賣契約書附註之約定，將系爭土地分割、移轉予上訴人，然
    被上訴人竟於89年10月20日辦理繼承登記，同時辦理遺產分
    割，將系爭土地劃為同小段128之8地號之一部分，由呂學來
    一人單獨所有，呂學來並於94年1月14日出賣移轉登記於訴
    外人施家棟所有，施家棟再於98年9月10日以夫妻贈與為原
    因移轉登記於其妻蔡月梅所有，致系爭買賣契約陷於給付不
    能，自屬可歸責於被上訴人所致。又上訴人買受系爭土地之
    目的，係作為上訴人與他人共有之同小段230地號土地對外
    通路使用，況除系爭土地外，上訴人與共有人已購買同小段
    230之7、230之8、230之11地號等3筆土地與系爭土地相連作
    為對外通路，茲因被上訴人之債務不履行，已使上揭同小段
    4筆土地間無法連絡，並致同小段230地號土地毫無對外通路
    ；換言之，系爭土地並無可替代性，上訴人非向施家棟買回
    系爭土地，否則不能達前揭4筆土地之效用，是上訴人受有
    須重複向施家棟購置系爭土地之損害，為此參酌徵收地價加
    成補償之標準，應依98年公告現值每平方公尺8,500元加4成
    計算，合計為814萬3,170元（計算式：684.3×8500×1.4＝
    8,143,170），從而系爭買賣契約書第11條雖定有違約金，
    但顯已不足以填補上訴人所受損害，爰依民法第1148條、第
    1153條第1項、第226條第1項規定，請求被上訴人應連帶給
    付上訴人上開金額之本息等情。原審判命被上訴人應連帶給
    付上訴人173萬8,800元，及自99年1月26日起至清償日止，
    按年息5%計算之利息，並依兩造之聲請為准、免假執行之宣
    告，而駁回上訴人其餘之訴。被上訴人就其敗訴部分，未據
    聲明不服，該部分已告確定；而上訴人對其敗訴部分，則聲
    明不服，提起上訴，並於本院聲明：(一)原判決不利上訴人部
    份廢棄；(二)被上訴人應再連帶給付上訴人640萬4,370元，及
    自99年1月26日起至清償日止，按年息5%計算之利息；(三)上
    訴人願供擔保，請准宣告假執行；(四)第一、二審訴訟費用由
    被上訴人負擔。
二、被上訴人則以：債務不履行應以可歸責於債務人之事由所致
    為前提，呂學樹、呂學來、呂學益雖共同繼承呂理發之遺產
    ，然於遺產分割時，系爭土地係由呂學來單獨一人所有，呂
    學來將個人名下所有之系爭土地出賣予施家棟，呂學樹、呂
    學益實無權置喙，並無可歸責之事由，是上訴人亦僅能對呂
    學來為請求，非可謂呂學樹、呂學益亦負有債務不履行損害
    賠償責任；又觀諸系爭買賣契約第11條內容，並未有任何懲
    罰性或相類似文義之記載，足見兩造間未特別將違約金訂定
    為懲罰性違約金，故上開約定之違約金為損害賠償總額之預
    定，上訴人主張違約金性質為懲罰性違約金，顯然悖於民法
    第250條第2項之規定，是上訴人至多僅得請求被上訴人給付
    加倍之買賣價金即173萬8,800元，其主張受有重複購買系爭
    土地之損害，要求被上訴人依土地徵收補償方式計算損害金
    額，於法無據；此外，因系爭買賣契約並無特別約定，所以
    違約金應屬於損害賠償約定之性質，依實務見解，上訴人尚
    不得請求遲延利息等語，資為抗辯，並答辯聲明：(一)上訴駁
    回；(二)訴訟費用由上訴人負擔；(三)如受不利判決，願供擔保
    免為假執行。
三、兩造不爭之事實：
    (一)呂理發於69年6月19日與上訴人簽定系爭買賣契約書，由
      呂理發將其所有之同小段128地號其中約200坪之土地（實
      際面積以地政機關測量後計算），以每坪4,200元之價格
      出賣於上訴人，具體買賣之土地範圍另於71年1月15日會
      同地政機關測量，共計為207坪即684.3平方公尺。上開買
      賣範圍之土地，自69年起經過多次分割變動，目前變更為
      同小段128之8地號。
    (二)呂理發去世後，由繼承人即呂學益、呂學樹、呂學來繼承
      之，並於89年10月20日辦理遺產分割而將系爭土地繼承登
      記為呂學來一人所有。呂學來並於94年1月14日出賣移轉
      登記於施家棟所有，施家棟再於98年9月10日以夫妻贈與
      為原因移轉登記於其妻蔡月梅所有。
    (三)上訴人買受系爭土地係作為上訴人與他人共有之同小段23
      0地號土地對外之通路使用，除系爭土地外，上訴人與共
      有人已購買同小段230之7、230之8、230之11地號等3筆土
      地與系爭土地相連作為對外通路。
    (四)上開買賣範圍內之土地，經原法院於99年7月15日會同台
      北縣樹林地政事務所人員指界勘驗，該土地上均無地上物
      ，惟有高低落差，故僅其中一部分鋪設有柏油供為道路使
      用，該道路最寬處為4公尺往上延伸遞減縮小，並與鄰地
      同小段230地號、230之4地號土地之部分，共同供作道路
      使用，經地政人員就該道路之位置及面積測量結果，其中
      系爭土地占道路面積150平方公尺、鄰地同小段230地號土
      地占68平方公尺、230之4地號土地占70平方公尺，另有99
      平方公尺為未登錄之土地。
四、兩造爭執要旨：
    (一)被上訴人呂學益與呂學樹二人有無債務不履行之可歸責事
      由存在？
    (二)上訴人以民法第226條第1項為依據，請求被上訴人損害賠
      償8,143,170元，其金額之計算有無理由？
      1.系爭不動產買賣契約第11條所定違約金之性質為何？上
        訴人得請求之金額若干？
      2.上開違約金屬損害賠償額之預定，上訴人可否請求5％之
        法定遲延利息？
        茲分述如下：
    (一)被上訴人三人就本件不動產契約均有債務不履行之可歸責
      事由存在：
    1.按以不能之給付為契約標的者，其契約為無效。但其不能
      情形可以除去，而當事人訂約時並預期於不能之情形除去
      後為給付者，其契約仍為有效，民法第246條第1項定有明
      文。又私有農地所有權之移轉，依89年1月26日修正刪除
      前之農業發展條例第30條前段規定：「每宗農地，不得分
      割或移轉為共有」，然契約當事人如於訂約當時具體約定
      ，預期於不能之情形除去後為給付者，其契約仍為有效。
      查：上訴人於69年6月19日與被繼承人呂理發簽訂系爭不
      動產買賣契約時，因受前開修正前農業發展條例第30條前
      段之限制而不能分割移轉登記於上訴人，惟該契約附註欄
      約定：「1.本件買賣賣渡人呂理發之子呂學樹、呂學來、
      呂學益等三人同意將該地賣渡與甲方（即上訴人）。2.本
      件土地買賣受政府法令限制，若能分割地目變更時，乙方
      應無條件提供有關證件及印章給與甲方辦理」，有該契約
      影本可在卷可稽（見原法院卷第7頁）。從而，系爭契約
      於訂約時雖係以不能之給付為標的，但訂約雙方預期於不
      能之情形除去後為給付，則依民法第246條但書規定，該
      不動產買賣契約自屬有效。
    2.次按物之出賣人有使買受人取得該物所有權之義務，惟買
      賣契約成立後，出賣人為二重買賣，並已將該物之所有權
      移轉於後之買受人者，移轉該物所有權於原買受人之義務
      即屬不能給付（最高法院30年上字第1253號判例意旨參照
      ）。查：系爭土地出賣人呂理發去世後，由繼承人即被上
      訴人三人共同繼承，並約定辦理遺產分割而將系爭土地繼
      承登記為被上訴人呂學來一人所有，被上訴人呂學來並於
      94年1月14日出賣移轉登記於訴外人施家棟所有，施家棟
      再於98年9月10日以夫妻贈與為原因移轉登記於其妻蔡月
      梅所有，此為兩造所不爭，則被上訴人呂學來單獨將系爭
      土地出買並移轉所有權予施家棟，依上開說明自屬給付不
      能，而有可歸責之事由。
    3.再按繼承人自繼承開始時，承受被繼承人財產上之一切權
      利義務，且繼承人有數人時，在分割遺產前，各繼承人對
      於遺產全部為公同共有，民法第1148條、第1151條定有明
      文。又關於土地之繼承登記，依被上訴人呂學來於89年10
      月20日辦理繼承登記為單獨所有時之土地登記規則第31條
      規定（現行法第120條）：「繼承人為二人以上，部分繼
      承人因故不能會同其他繼承人共同申請繼承登記時，得由
      其中一人或數人為全體繼承人之利益，就被繼承人之土地
      ，申請為公同共有之登記。其經繼承人全體同意者，得申
      請為分別共有之登記。登記機關於登記完畢後，應將登記
      結果通知他繼承人」。故系爭土地由被上訴人呂學來一人
      以遺產分割為由單獨登記為其所有，應經由其他繼承人即
      被上訴人呂學益、呂學樹二人之同意，始得為之，且系爭
      不動產買賣契約書第3頁以附註方式載明：「1.本件買賣
      賣渡人呂理發之子呂學樹、呂學來、呂學益等參人同意將
      該地賣渡與甲方（即上訴人）」（見原法院卷第7頁），
      故被上訴人呂學益、呂學樹二人既已繼承被繼承人呂理發
      就系爭土地出賣人移轉所有權之義務，在未履行義務之前
      自可預料如將系爭土地由被上訴人呂學來一人繼承登記為
      所有人，將來可能發生給付不能之情事，故亦自應認被上
      訴人呂學樹、呂學益二人亦有可歸責之事由，是以被上訴
      人呂學樹、呂學益抗辯土地分割後，是由被上訴人呂學來
      單獨所有，並出售與第三人施家棟，渠等無權置喙，並無
      可歸責之事由云云，並不可採。
  (二)上訴人以民法第226條第1項為依據，請求被上訴人損害賠償
    8,143,170元，其金額之計算，尚有未洽：
      按繼承人對於被繼承人之債務負連帶責任。又因可歸責於
    債務人之事由，致給付不能者，債權人得請求賠償損害，修
    正前民法第1153條第1項、民法第226條第1項分別定有明文
    。本件被上訴人三人就繼承系爭不動產契約出賣人之義務，
    因具可歸責之事由而給付不能，已如前述。系爭契約第11條
    已定有：「乙方（即出賣人）若反悔不賣或背約不能如期將
    標的物點交與甲方（即上訴人）使用時，乙方應將所收款項
    全部加倍於違約日返還，與甲方收回作為違約金，不得異議
    及延誤之」約定，本院查：
    1.系爭契約第11條之違約金性質為債務不履行損害賠償總額
      之預定性質，非懲罰性之違約金：
      (1)按民法所定違約金有兩種，一為以預定債務不履行之損
        害賠償額為目的，此種違約金於債務人不履行債務時，
        債權人僅得就原來之給付或違約金擇一請求；二為以強
        制債務之履行為目的，此種違約金於債務人不履行債務
        時，債權人除得請求違約金外，並得請求原來之給付。
        而當事人所約定之違約金究屬何性質，應依當事人之意
        思定之，倘當事人未約定，則視為以預定債務不履行之
        損害賠償額為目的，此觀民法第250條第2項之規定自明
        （最高法院86年度台上字第3397號判決意旨可資參照）
      (2)次按解釋意思表示，應探求當事人之真意，不得拘泥於
        所用之辭句，民法第98條定有明文；又按「解釋契約，
        應探求當事人立約時之真意，而探求當事人之真意，本
        應通觀契約全文，並斟酌訂立契約當時及過去之事實暨
        交易上之習慣，依誠信原則，從契約之主要目的及經濟
        價值等作全盤之觀察（最高法院79年度台上字第1778號
        判決意旨可資參照）。查系爭契約第11條僅約定：「如
        因可歸責於乙方若反悔不賣或背約不能如期將標得物點
        交與甲方使用時，乙方應將所收款項全部加倍於違約日
        返還與甲方收回作為違約金，不得異議及延誤之」，並
        無約定買方得再向賣方請求交付系爭土地或損害賠償，
        故堪信當事人之真意，並非約定以違約金作為強制履行
        買賣契約之手段；且兩造未於契約上表明該違約金係屬
        懲罰性或損害賠償總額之預定，依民法第250條第2項前
        段規定，亦應視為因不履行所生損害之賠償總額。是以
        上訴人主張契約第11條所定之違約金，性質為懲罰性違
        約金，除違約金外尚得請求債務不履行之損害賠償云云
        ，並不可採。
    2.系爭違約金屬於損害賠償總額預定之性質，上訴人不得再
      請求5％計算之法定遲延利息：
      按違約金，有屬於懲罰之性質者，有屬於損害賠償約定之
      性質者，如為懲罰之性質，於債務人履行遲延時，債權人
      除請求違約金外，固得依民法第233條規定，請求給付遲
      延利息及賠償其他之損害，如為損害賠償約定之性質，則
      應視為就因遲延所生之損害，業已依契約預定其賠償，不
      得更請求遲延利息賠償損害（最高法院62年台上字第1394
      號判例參照）。本件違約金依民法第250條第2項前段規定
      ，應視為因不履行所生損害之賠償總額，已如前述。從而
      ，上訴人除得請求原先約定損害賠償之違約金外，自不得
      更為請求被上訴人以違約時起計算之遲延利息，故被上訴
      人抗辯上訴人無權請求被上訴人給付自違約時起計算之遲
      延利息，自屬有據。
五、本件上訴人得請求被上訴人連帶負債務不履行損害賠償之金
    額，應以契約第11條所約定由賣方將應將所收款買方款項加
    倍返還為範圍，茲被上訴人主張上訴人已支付買賣價金869,
    400元（4,200元×207坪＝869,100元），此為上訴人所不爭
    執，並有系爭不動產買賣契約書相佐，故上訴人請求債務不
    履行之損害賠償，在173萬8,800元（計算式：869,400×2＝
    1,738,800）之範圍內，為有理由。至於上訴人主張買受系
    爭土地目的，係作為上訴人與他人共有同小段230地號土地
    對外通路使用，除系爭土地外，上訴人與共有人已購買鄰地
    同小段230之7、230之8、230之11地號三筆土地與系爭土地
    相連作為對外通路，茲因被上訴人為違約不賣，致前揭230
    地號土地及230之7、230之8、230之11地號等三筆土地間無
    法連絡，並致230地號土地毫無對外通路，上訴人受有必須
    重複向新土地所有人購置系爭土地之損害，並以參酌徵收地
    價加成補償標準，應依98年公告現值8,500元加四成計算，
    合計為8,143,170元云云，並不可採。
六、綜上所述，上訴人依民法第1148條、第1153條第1項、第226
    條第1項規定，請求被上訴人連帶給付173萬8,800元，為有
    理由，其餘部分，則屬無據。原審駁回上訴人逾173萬8,800
    元本息之請求，及該部分假執行之聲請，為無不當。上訴論
    旨就其敗訴部分，指摘原判決認事用法有所不當，請求廢棄
    改判，為無理由，應予駁回上訴。
七、本件違約金之約定既屬賠償總額預定性之性質，上訴人請求
    鑑定其損害或傳喚證人施家棟證明其損害，則無必要。本件
    事證已臻明確，兩造其餘之攻防方法，經審酌後，認與判決
    結果無影響，無庸逐一論述，併此敘明。
八、據上論結，本件上訴為無理由，依民事訴訟法第449條第1項
    、第78條，判決如主文。
中    華    民    國   100    年    2     月    11    日
                  民事第十五庭
                      審判長法  官  林恩山
                            法  官  陳雅玲
                            法  官  郭松濤
正本係照原本作成。
如不服本判決，應於收受送達後20日內向本院提出上訴書狀，其
未表明上訴理由者，應於提出上訴後20日內向本院補提理由書狀
（均須按他造當事人之人數附繕本）上訴時應提出委任律師或具
有律師資格之人之委任狀；委任有律師資格者，另應附具律師資
格證書及釋明委任人與受任人有民事訴訟法第466條之1第1項但
書或第2項（詳附註）所定關係之釋明文書影本，如委任律師提
起上訴者，應一併繳納上訴審裁判費。
中    華    民    國   100    年    2     月    11    日
                            書記官  方素珍
附註：
民事訴訟法第466條之1（第1項、第2項）：
對於第二審判決上訴，上訴人應委任律師為訴訟代理人。但上訴
人或其他法定代理人具有律師資格者，不在此限。
上訴人之配偶、三親等內之血親、二親等內之姻親，或上訴人為
法人、中央或地方機關時，其所屬專任人員具有律師資格並經法
院認為適當者，亦得為第三審訴訟代理人。